【裁判字號】    98,簡上,180
【裁判日期】    981223
【裁判案由】    塗銷所有權登記等
【裁判全文】
臺灣板橋地方法院民事判決             98年度簡上字第180號
上  訴  人  丙○○
訴訟代理人  乙○○
上  訴  人  丁○○
被上訴人    聯邦商業銀行股份有限公司
法定代理人  甲○○
訴訟代理人  戊○○
上列當事人間請求塗銷所有權移轉登記事件，上訴人對於中華民
國98年7 月14日本院板橋簡易庭第一審判決提起上訴，本院於
98年12月9日言詞辯論終結，判決如下：
    主  文
原判決廢棄。
被上訴人在第一審之訴駁回。
第一、二審訴訟費用由被上訴人負擔。
    事實及理由
壹、程序上理由
一、按「訴訟標的對於共同訴訟之各人必須合一確定者，適用下
    列各款之規定：一、共同訴訟人中一人之行為有利益於共同
    訴訟人者，其效力及於全體；．．．」民事訴訟法第56 條
    第1款前段定有明文，民法第244條第1、2項所規定債務人所
    為之無償或有償行為，債務人得聲請法院撤銷之，而上開無
    償或有償行為若係契約，則債權人依上開規定所提撤銷詐害
    債權之訴，除債務人外，尚須以受益人為共同被告，始得謂
    當事人適格；且債務人及受益人在此訴訟之結果必為同勝同
    敗，易言之，即撤銷詐害債權之訴，對於債務人及受益人必
    須合一確定。是本件固僅有上訴人丙○○（受益人）一人提
    起上訴，惟因訴訟結果必須與丁○○（債務人）合一確定，
    揆諸首揭說明，上訴人提起上訴自有利於共同訴訟人即丁○
    ○，效力及於全體，即丁○○應視同亦提起上訴，並將其列
    為上訴人，始為合法。
二、次按債權人行使撤銷權之目的，在使其債權獲得清償，故應
    以債權人因撤銷權之行使所受利益為準，原則上以債權人主
    張之債權額，計算其訴訟標的價額；但被撤銷法律行為標的
    之價額低於債權人主張之債權額時，則以該被撤銷法律行為
    標的之價額計算（最高法院97年度第1次民事庭會議決議意
    旨參照）。被上訴人提起本件撤銷詐害債權之訴，因撤銷權
    之行使所受之利益為其對上訴人丁○○之主張之債權額即本
    金新臺幣（下同）58,071元，尚未逾500,0 00元，是本件自
    應適用簡易訴訟程序，附此敘明。
三、上訴人丁○○經合法通知，未於言詞辯論期日到場，核無民
    事訴訟法第386條各款所列情形，爰依被上訴人聲請，由其
    一造辯論而為判決。
貳、實體上理由
一、被上訴人起訴主張：上訴人丁○○於民國（下同）93年6 月
    8日向被上訴人請領信用卡使用，上訴人丁○○原應依約定
    繳納帳款，於97年8月起即未依約繳納，共積欠被上訴人信
    用卡消費款本金新台幣（下同）73,753元及利息、違約金未
    清償。詎料上訴人丁○○為逃避強制執行，竟於96年9月6日
    將其所有坐落於台北縣中和市○○○段262-80（權利範圍為
    5分之1，及其上建號4752，門牌號碼為台北縣中和市○○路
    129巷2弄14號之房地（以下簡稱系爭不動產）移轉登記予上
    訴人丙○○，自有害及被上訴人之債權，爰依據民法第244
    條第1項之規定，債權人自得行使撤銷權，另依民法第244條
    第4項之規定『債權人依第一項或第二項之規定聲請法院撤
    銷時，得並聲請命受益人或轉得人回復原狀。』，一併撤銷
    上訴人間之所有權移轉行為及命上訴人丙○○回復原狀，請
    求撤銷系爭不動產之贈與行為及物權行為，並塗銷前揭所有
    權移轉登記（原審為被上訴人全部勝訴之判決），被上訴人
    於本院復稱：上訴人間於95年10月26日移轉登記之行為與本
    件於96年9月6日以贈與為原因之移轉登記無關，果系爭不動
    產為丙○○所有，應訴請塗銷登記，並非逕行以贈與為原因
    為移轉登記，併聲明：駁回上訴。
三、上訴人則以：上訴人丁○○於95年10月23日趁丙○○應病住
    院期間，以偽造文書之犯意，將系爭不動產以贈與為原因為
    移轉登記為其所有，且未經上訴人丙○○之同意，以系爭不
    動產向新竹商業銀行借貸450萬元，並由丙○○擔任連帶保
    證人，嗣經上訴人丙○○陳情，經新竹商業銀行撤銷上訴人
    丙○○之連帶保證責任。上訴人丁○○向地下錢莊借貸，經
    上訴人丙○○代為清償，因恐上訴人丁○○再向地下錢莊借
    貸，依據民法第87條第2項規定，虛偽意思表示係隱藏他向
    法律行為，應適用該項法律行為之規定，故於96年7月16日
    再將系爭不動產以贈與為原因移轉登記為丙○○所有，並未
    害及債權人之債權等語為辯，併聲明：原判決廢棄，駁回被
    上訴人在第一審之訴。
三、兩造不爭執之事實 （見98年11月3日筆錄，本院卷第90頁）
(一)上訴人丁○○與丙○○原為夫妻，丙○○於95年10月間因病重
   住院，丁○○基於偽造文書之犯意，聲請丙○○之印鑑證明
   ，將丙○○所有坐落於台北縣中和市○○段262之80地號及其
   上門牌號碼為台北縣中和市○○路129巷2弄14號房屋（475 2
   建號，以下簡稱系爭房地），於95年10月23日將系爭房地以
   夫妻贈與為原因，移轉登記予丁○○所有，並於同年月26日
   完成移轉登記，又偽造丙○○之印鑑及簽名，同意擔任丁○
   ○向新竹銀行借貸450萬元之連帶保證人等偽造文書犯行，業
   經法院判決上訴人丁○○有期徒刑8月，有本院97年度訴字第
   5541號刑事判決可按（見本院卷第8頁）。
(二)上訴人丁○○與丙○○於97年4月25日判決離婚，有本院97年
  度婚字第39號民事判決可按（見本院卷第42頁）。
(三)上訴人丁○○於96年7月16日將系爭房地信託登記予訴外人白
  延淑，再於96年8月28日塗銷信託登記，又於96年8月30日將系
  爭房地已夫妻贈與為原因移轉登記予丙○○，並於同年9月6日
  完成移轉登記，有被上訴人於原審提出之台北縣中和地政事務
  所網路申領異動索引表、系爭房地之地籍謄本可按（見原審卷
  第10、12 頁、本院卷第15至17頁） 。
五、本件爭點及本院判斷
    被上訴人主張前揭事實，業據其提出與所述相符之信用卡申
    請書暨約定條款、不動產登記謄本、消費歷史帳單、台北縣
    中和地政事務所網路申報（異動索引）等件為證（原審卷第
    5 至13頁），上訴人丙○○就上訴人丁○○積欠被上訴人信
    用卡債務，及上訴人間於轉登記等事實不為爭執，惟以前情
    置辯，是系爭移轉登記之原因究係無償或有償之關係，而上
    訴人間所為系爭贈與之移轉登記是否詐害被上訴人之債權，
    茲分述如下：
(一)虛偽意思表示，隱藏他項法律行為者，適用關於該項法律行為
  之規定，民法第87條第2項載有明文。民法第244條第1、2項
  所稱之無償或有償行為，係以債務人與第三人間之行為是否互
  為對價關係之給付為其區別之標準。乃原審見未及此，逕以上
  述理由即評價上訴人間系爭房地之買賣屬無償行為，進而為上
  訴人不利之判決，自非無再進一步推求之必要（最高法院95年
  度台上字第2609號判決意旨參照）。上訴人丙○○主張上訴人
  丁○○前揭涉嫌偽造文書之侵權行為，業經法院判決有期徒刑
  8月確定，已如前述，因此，上訴人丁○○將系爭不動產於前
  揭時間以贈與為原因，返還登記於上訴人丙○○，應係依據民
  法第214條第1項前段之規定，為侵權行為損害賠償之債，係以
  回復原狀為方法，因此，虛偽之贈與行為隱藏損害賠償回復原
  狀之法律行為者，依民法第87條第2項規定適用關於損害賠償
  回復原狀之規定，被上訴人主張系爭不動產係上訴人丁○○無
  償贈與上訴人丙○○，倘係實情則其登記原因名為贈與實係損
  害賠償之回復原狀，上訴人丁○○係因清償損害賠償之債而以
  贈與登記為丙○○所有，上訴人丙○○自係有償取得之財產，
  本件被上訴人雖主張民法第244條第1項之規定，以上訴人丙○
  ○為無償取得系爭不動產，經本院認上訴人丙○○與丁○○間
  之移轉登記為為有對價之有償行為，系爭移轉登記之原因關係
  ，即應定性為損害賠償之債之有償關係，合先敘明。
(二)債務已屆清償期，債務人就既存債務為清償者，固生減少積極
  財產之結果，但同時亦減少其消極財產，於債務人之資力並無
  影響，不得指為民法第二百四十四條第一項或第二項之詐害行
  為。惟在代物清償，如代償物之價值較債權額為高，有損害於
  債權人之權利時，而受益人於受益時方知其情事者，仍有同法
  條第二項之適用。（最高法院55年台上字第2839號判例意旨參
  照），系爭移轉登記之原因關係為系爭損害賠償之有償關係，
  已如前述，上訴人間於96年9月6日為系爭移轉登記，為兩造所
  不爭執，核係債務人所為之債權及物權之法律行為，並以財產
  權為目的，然上訴人丁○○將系爭不動產以贈與為原因移轉登
  記於上訴人丙○○所有，係損害賠償之債，以回復原狀為方法
  ，上訴人丁○○之積極財產固所減少，然上訴人丁○○應負損
  害賠償之債之消極財產亦隨同減少，且系爭不動產本即係上訴
  人丁○○不法侵奪而來，而非其所有，對於上訴人丁○○之資
  力並無影響，況上訴人丁○○係以回復原狀為方法，因此，並
  無系爭不動產之價值較上訴人間債權額為高之情事，揆諸上開
  判例意旨，自應認上訴人間所為之系爭贈與及移轉登記之法律
  行為並無害於債權人。
(三)被上訴人雖以上訴人丙○○應依據侵權行為之法律關係，訴請
  丁○○塗銷登記為理由，而非逕為贈與為原因之移轉登記云云
  ，然查，上訴人丁○○已經由贈與登記為原因，清償上訴人丙
  ○○之損害賠償之債，係以回復原狀之方法，自無再訴請丁○
  ○塗銷登記之必要，且欠缺權利保護之必要，況無論上訴人丙
  ○○係經由訴請塗銷登記為方法或以移轉登記為方法，均為上
  訴人丁○○清償侵權行為損害賠償之債，對於上訴人丁○○之
  資力均無影響，並無害及被上訴人之債權。因此，被上訴人前
  揭抗辯，委無足取。
(四)綜上所述，本件上訴人間以贈與為原因之移轉登記，實際隱藏
  侵權行為損害賠償回復原狀之行為，系爭不動產本上訴人即債
  務人即上訴人丁○○所有，對其資力並無影響，並未有害及債
  權人之債權，從而，本件被上訴人依民法第244條第1項為無償
  行為或本院依職權為認定依同條第2項之有償行為、併依同條
  第4項前段，請求上訴人間應將系爭贈與及移轉登記予以撤銷
  ，上訴人並應將系爭移轉登記予以塗銷，均無理由，應予駁回
  。原審係依民法第244條第1項、第4項前段之規定，為上訴人
  勝訴之判決，自有未洽。上訴意旨指摘原判決不當，求予廢棄
  改判，為有理由，自應由本院予以廢棄改判，如主文第2項所
  示。
五、本件事證已臻明確，兩造其餘攻擊防禦方法及舉證，經本院
    詳加審酌後，或與本件之爭執無涉，或對本件判決結果不生
    影響，爰不一一論述，併此敘明。
六、據上論結，本件上訴為有理由，依民事訴訟法第436條之1第
    3 項、第450條、第78條，判決如主文。
中    華    民    國    98    年    12    月    23    日
                  民事第三庭    審判長法  官  朱耀平
                                      法  官  邱育佩
                                      法  官  徐玉玲
以上正本證明與原本無異
本判決不得上訴
中    華    民    國    98    年    12    月    23    日
                                      書記官  陳靜怡


司法院資訊處製作；財團法人民間司法改革基金會備份。
